臺灣臺北地方法院刑事裁定　　　　　　 100年度聲判字第14號
聲　請　人　安信投資股份有限公司
代　表　人　謝黛娜
代　理　人　李國盛律師
被　　　告　蕭同明
上列聲請人因告訴被告詐欺案件，不服臺灣高等法院檢察署檢察
長駁回再議之處分（九十九年度上聲議字第八五三五號，原不起
訴處分案號：臺灣臺北地方法院檢察署九十九年度偵字第二三○
六五號），聲請交付審判，本院裁定如下：
    主  文
聲請駁回。
    理  由
一、按告訴人不服上級法院檢察署檢察長或檢察總長認再議為無
    理由而駁回之處分者，得於接受處分書後十日內委任律師提
    出理由狀，向該管第一審法院聲請交付審判。法院認為交付
    審判之聲請不合法或無理由者，應駁回之，刑事訴訟法第二
    百五十八條之一、第二百五十八條之三第二項前段分別定有
    明文。本件聲請人即告訴人安信投資股份有限公司（下稱聲
    請人）以被告蕭同明涉犯詐欺罪嫌，向臺灣臺北地方法院檢
    察署（下稱臺北地檢署）檢察官提起告訴，經臺北地檢署檢
    察官於民國九十九年十月十九日以九十九年度偵字第二三○
    六五號不起訴處分書為不起訴處分後，聲請人不服，聲請再
    議，經臺灣高等法院檢察署（下稱高檢署）檢察長於九十九
    年十二月十五日以九十九年度上聲議字第八五三五號認再議
    無理由而駁回再議之聲請後，該署處分書於一百年一月六日
    送達於聲請人，聲請人即於同年月十二日委任律師具狀向本
    院聲請交付審判等情，業經本院調閱上開卷宗核閱無訛，並
    有聲請人所提刑事聲請交付審判狀上本院收狀戳日期可稽，
    則揆諸前揭規定所示，聲請人向本院提起本件聲請，在程序
    上即屬適法，合先敘明。
二、聲請人原告訴意旨略以：被告蕭同明係門牌號碼臺北市○○
    區○○街五十之五號二樓房屋及坐落臺北市○○區○○段一
    小段○一九七五建號土地之所有權人，明知上開不動產已於
    九十八年十一月三日設定最高限額抵押權與黃樑基，並向地
    政事務所辦理最高限額抵押權登記，竟意圖為自己不法之所
    有，於九十九年三月十一日，在臺北市○○路八號十二樓之
    十九之代書事務所，向聲請人之代理人蔡國財佯稱：願以新
    臺幣（下同）三千一百萬元之價格出賣上開不動產等語，並
    保證上開不動產屆時必可移轉與聲請人等情，致使蔡國財陷
    於錯誤，遂在上址代理聲請人與其簽定買賣契約書，旋依約
    支付簽約金二百萬元支票與被告；被告旋於翌日提示該支票
    ，並取得二百萬元現金。嗣聲請人於九十九年三月十六日前
    往地政事務所欲辦理上開不動產移轉登記，始悉上開不動產
    已於同年月十六日移轉登記與黃樑基所有，方知受騙。因認
    被告涉犯刑法之詐欺罪嫌云云。
三、本件聲請交付審判意旨詳如附件「刑事聲請交付審判狀」所
    載。
四、按刑事訴訟法第二百五十八條之一規定聲請人得向法院聲請
    交付審判，係對於「檢察官不起訴或緩起訴裁量權」制衡之
    一種外部監督機制，法院僅就檢察官所為不起訴或緩起訴之
    處分是否正確加以審查，以防止檢察機關濫權，依此立法精
    神，同法第二百五十八條第三項規定法院審查聲請交付審判
    案件時「得為必要之調查」，其調查證據之範圍，自應以偵
    查中曾顯現之證據為限；而同法第二百六十條對於不起訴處
    分已確定或緩起訴處分期滿未經撤銷者得再行起訴之規定，
    其立法理由說明該條所謂不起訴處分已確定者，包括「聲請
    法院交付審判復經駁回者」之情形在內，是前述「得為必要
    之調查」，其調查證據範圍，更應以偵查中曾顯現之證據為
    限，不得就聲請人新提出之證據再為調查，亦不得蒐集偵查
    卷以外之證據，否則，將與刑事訴訟法第二百六十條之再行
    起訴規定，混淆不清，亦將使法院僭越檢察官之職權，而有
    回復「糾問制度」之虞；且法院裁定交付審判，即如同檢察
    官提起公訴使案件進入審判程序，是法院裁定交付審判之前
    提，必須偵查卷內所存證據已符合刑事訴訟法第二百五十一
    條第一項規定「足認被告有犯罪嫌疑」而檢察官應提起公訴
    之情形，亦即該案件已經跨越起訴門檻，否則，縱或法院對
    於檢察官所認定之基礎事實有不同之判斷，但如該案件仍須
    另行蒐證偵查始能判斷應否交付審判者，因交付審判審查制
    度並無如同再議救濟制度得為發回原檢察官續行偵查之設計
    ，法院仍應依同法第二百五十八條之三第二項前段之規定，
    以聲請無理由而裁定駁回。
五、本院查：
  (一)被告蕭同明於檢察官偵訊時固坦承於九十九年三月十一日在
    臺北市○○路八號十二樓之十九之代書事務所與告訴人安信
    公司簽訂臺北市○○區○○街五十之五號二樓房屋及臺北市
    ○○區○○段一小段○一九七五建號土地之買賣契約書之事
    實，惟堅決否認有何詐欺取財犯行，辯稱：九十九年三月九
    日蔡國財到我家看房子，我有跟蔡國財說我有跟黃樑基借一
    千多萬，三月十一日簽約時，蔡先生有說開一千一百多萬的
    臺支還給黃樑基，以塗銷抵押權，黃樑基不接受臺支，說要
    現金匯款，所以我事先有跟聲請人說要先塗銷，三月十六日
    黃樑基回國後說只要再支付他一千一百萬元加利息，就把房
    子還給我，黃樑基要求聲請人至銀行一手交錢一手交貨，聲
    請人主張去代書處辦理，我要求聲請人將錢交給我，我再將
    房子過戶給聲請人，但聲請人不相信我，所以房子無法過戶
    等語。
  (二)被告係門牌號碼臺北市○○區○○街五十之五號二樓房屋及
    坐落臺北市○○區○○段一小段○一九七五建號土地之所有
    權人，上開不動產於九十八年十一月三日設定最高限額抵押
    權與黃樑基，並向地政事務所辦理最高限額抵押權登記，被
    告於九十九年三月十一日在址設臺北市○○區○○路八號十
    二樓之十九之吳森鐘代書事務所，與聲請人之代理人蔡國財
    簽訂不動產買賣契約，蔡國財於同日交付簽約金面額二百萬
    元之支票一紙與被告，被告於翌日提示支票取得二百萬元現
    金，系爭不動產於九十九年三月十六日移轉登記與黃樑基所
    有等節，為被告所是認，並有建物登記謄本、建物所有權狀
    、土地所有權狀、買賣契約書、交款備忘錄、土地及建物登
    記謄本及支票等件影本在卷可稽（臺北地檢署九十九年度他
    字第三七六六號卷【下稱偵查卷】第六頁至第十九頁參照）
    ，首堪認定。
  (三)證人蔡國財於偵查中證稱：我代表安信公司向被告買房子，
    買這房子之前，我知道這房子有設定抵押權，第一胎是國泰
    世華銀行，簽約時我知道有設第二胎，但被告一直說沒問題
    ，他會負責解決，我們簽約時，我就交付一張二百萬的支票
    給被告等語（偵查卷第五十七頁參照）；證人即承辦上開不
    動產過戶之代書吳森鐘於偵查中亦證稱：是買方蔡先生委託
    我承辦本件不動產買賣，首先我們會先申請謄本，確定賣方
    是誰，我還會看他項權利登記的內容情形，我們會跟買方說
    這房子的一些情況，面積、門牌、賣方是誰等，像本件國泰
    世華設定一千八百六十萬，黃樑基是設定一千三百八十三萬
    ，我們有告訴買方說流抵約定意思是說如果借款人未還錢，
    抵押權人就可以把所有權移轉，我有跟蔡先生說過，請他跟
    賣方確認這件事，在簽訂本件買賣契約當天下午，雙方有來
    我們事務所，當時我是請我太太黃月桂先跟雙方確認，被告
    有說他已經跟黃樑基說好了，沒有問題，所以就簽了這買賣
    契約，因為我們會在第二次時才會把一些資料準備好用印，
    但被告擔心流抵約定的事，所以就先申請了印鑑證明，當天
    就把印鑑證明拿到事務所給我等語（偵查卷第五十八頁參照
    ）；又依據系爭不動產買賣契約書內容記載：「第一條付款
    期限及移交不動產方法(一)本契約簽定時，甲方（即聲請人）
    應付乙方（即被告）價款之一部份計新臺幣貳佰萬元整作為
    簽約金，乙方亦即日親收足訖。餘款則照左列規定給付之。
    (二)第二次付款新臺幣壹仟壹佰萬元整，雙方約定於民國九十
    九年三月二十五日以前，乙方應備齊第二順位抵押權塗銷及
    土地、房屋過戶全部證件交雙方代理人辦理登記手續同時再
    由甲方壹次付給乙方。(三)尾款新臺幣壹仟捌佰萬元整，俟產
    權登記為甲方名義之十四天內並向銀行辦妥抵押借款之同時
    ，由甲方代償乙方之原貸額並將餘款一次付清給乙方，且乙
    方應將房屋按現況交甲方管理。」，有不動產買賣契約書影
    本一紙在卷足稽，況依據聲請人提出之九十九年三月九日列
    印之系爭不動產建物登記謄本所載，其上已清楚載明系爭不
    動產設有國泰世華商業銀行之第一順位抵押權及黃樑基第二
    順位之最高限額抵押權，且被告與黃樑基就系爭不動產設有
    流抵約定，即黃樑基之債權已屆清償期而未受清償時，系爭
    不動產所有權移屬黃樑基所有，有建物登記謄本影本在卷可
    佐，顯見證人蔡國財於簽訂上開不動產買賣契約前，已明確
    知悉系爭不動產業經設定最高限額抵押權與國泰世華銀行及
    黃樑基，且上開抵押權人可因流抵約定而移轉系爭不動產所
    有權，聲請人係以投資為業，業據證人蔡國財證述在卷（偵
    查卷第五十七頁參照），其投資專業之風險評估能力應較一
    般人為高，況證人吳森鐘已將上開情狀解釋、告知證人蔡國
    財知悉，證人蔡國財已有足夠資訊供其判斷是否與被告簽訂
    買賣契約，被告既未對證人蔡國財隱匿其不動產設有最高限
    額抵押權及簽定流抵契約，聲請人亦明知有抵押權存在且有
    流抵之風險而仍予以買受，難認被告有何施用詐術之犯行可
    言。
  (四)再者，證人黃樑基亦證稱：因為被告跟我借一千一百五十三
    萬元，所以我在九十八年十一月辦理系爭不動產最高限額抵
    押權設定，後來被告跟我說有人要買，他說要讓我賺差價，
    我本來說好，我想說直接塗銷抵押權，然後他們自己直接辦
    過戶，但對方要我去代書那邊簽約，我不願意，所以談不攏
    ，九十九年三月十六日過戶完成後，被告有再跟我聯絡說有
    人要買，我說好，我在三月十九日申請印鑑證明，要過戶給
    對方，不過後來程序談不攏等語（偵查卷第五十九頁至第六
    十頁參照），足認被告與證人黃樑基簽訂之流抵契約條件尚
    未成就前，被告尚未將系爭不動產所有權移轉登記與黃樑基
    ，斯時系爭不動產所有權仍歸屬被告，被告自有處分自身財
    產之權利，而與聲請人訂定不動產買賣契約，難認有何詐術
    之行使，事後因黃樑基與被告及聲請人三方間，就如何塗銷
    抵押權登記並將系爭不動產所有權移轉登記與聲請人之程序
    意見不一致，以致黃樑基於流抵契約條件成就時取得系爭不
    動產所有權，無從遽認被告與聲請人簽訂不動產買賣契約時
    ，有何施用詐術致聲請人陷於錯誤而交付款項之情事。
  (五)至聲請人主張被告詐取簽約金二百萬元支票，並於簽約後即
    提示領得票款云云，查聲請人願意交付簽約金，係因其與被
    告所訂立之買賣契約，如前所述，聲請人既經判斷評估，且
    對該不動產狀況知之甚詳，仍與被告簽訂買賣契約，足認無
    陷於錯誤之情況，難以被告提示兌現聲請人所交付之支票，
    即認被告有詐欺之犯行。雖被告屆期未能履行契約，為此純
    屬民事債務不履行之問題，難認被告於簽約之初，即有詐欺
    之意圖或有何施以詐術之犯行。從而，本件依聲請人所舉之
    證據僅足以證明被告嗣後有民事債務不履行之情形，無法認
    定被告於訂約時有何詐欺之犯行，被告所為尚與詐欺取財之
    構成要件不符，自不成立詐欺罪。
六、綜上所述，聲請人於偵查中所提出之上開證據，既無從為被
    告有罪之佐證，復無其他積極證據足認被告有何詐欺取財之
    犯行，堪認原檢察官將本案處分不起訴、高檢署檢察長駁回
    聲請人聲請再議之處分，均屬正當，聲請人仍執前詞指摘原
    處分不當，求予裁定交付審判，洵無理由，應予駁回。
七、依刑事訴訟法第二百五十八條之三第二項前段，裁定如主文
    。
中    華    民    國   100    年    3     月    28    日
                  刑事第九庭審判長法  官  鄭富城
                                  法  官  劉素如
                                  法  官  徐淑芬
本件正本證明與原本無異。
本裁定不得抗告。
                                  書記官  劉郅享
中    華    民    國   100    年    3     月    28    日